ACORDAO-COMPLETO-2433600

ACÓRDÃO 13966/2020 ATA 43/2020 - SEGUNDA CÂMARA

VISTA, relatada e discutida esta tomada de contas especial, instaurada pelo Fundo Nacional de Saúde em desfavor da empresa Drogaria Vida Farm Ltda., solidariamente com Maria de Fátima Fernandes e Marilete Walcher, em razão da aplicação irregular dos recursos do Programa Farmácia Popular do Brasil - Aqui Tem Farmácia Popular (PFPB) , no Município de Porto Lucena/RS.
ACORDAM os ministros do Tribunal de Contas da União, reunidos em sessão da 2ª Câmara, ante as razões expostas pela relatora, e com fundamento nos arts. 1º, inciso I, 12, § 3º, 16, inciso III, alíneas "b" e "c", e § 3º, 19, 23, inciso III, 26, 28, inciso II, e 57 da Lei 8.443/1992, em: 
9.1. considerar revel, para todos os efeitos, a empresa Drogaria Vita Farm Ltda., dando-se prosseguimento ao processo, nos termos do art. 12, §3°, da Lei 8.443/1992;
9.2. acolher as alegações de defesa apresentadas por Maria de Fátima Fernandes, excluindo-a da relação processual;
9.3. julgar irregulares as contas de Marilete Walcher e Drogaria Vida Farm Ltda.;
9.4. condená-las, solidariamente, ao recolhimento aos cofres do Fundo Nacional de Saúde das quantias a seguir especificadas, atualizadas monetariamente e acrescidas de juros de mora a partir das datas discriminadas até a data do pagamento: 
	Valor Original (R$) 
	Data de Ocorrência 

	       1.769,35 
	26/07/2012

	       3.525,00 
	26/07/2012

	       2.361,00 
	23/08/2012

	       2.817,52 
	23/08/2012

	       2.110,74 
	10/09/2012

	       7.458,90 
	10/09/2012

	       3.532,86 
	08/10/2012

	       9.135,90 
	08/10/2012

	       6.830,10 
	08/11/2012

	       2.807,62 
	08/11/2012

	     10.040,40 
	18/12/2012

	           941,28 
	18/12/2012

	     12.285,00 
	30/12/2012

	       1.327,80 
	30/12/2012

	       2.941,77 
	19/02/2013

	       9.294,90 
	07/03/2013

	       3.144,03 
	14/03/2013

	       8.236,20 
	14/03/2013

	             60,30 
	14/03/2013

	     12.929,28 
	08/04/2013

	       1.622,88 
	16/04/2013

	       2.163,21 
	31/05/2013

	     11.649,00 
	31/05/2013

	       2.307,08 
	04/06/2013

	     10.303,80 
	04/06/2013

	       5.298,00 
	02/07/2013

	       1.462,97 
	02/07/2013

	       3.719,70 
	25/07/2013

	           693,53 
	25/07/2013

	       1.039,96 
	30/08/2013

	       1.228,50 
	30/08/2013

	           684,00 
	01/10/2013

	           582,13 
	02/10/2013

9.5. aplicar-lhes multas individuais de R$ 21.000,00 (vinte e um mil reais) , a serem recolhidas aos cofres do Tesouro Nacional, com atualização monetária calculada da data deste acórdão até a data do pagamento, se este for efetuado após o vencimento do prazo abaixo estipulado;
9.6. fixar prazo de 15 (quinze) dias, a contar das notificações, para comprovação, perante o Tribunal, do recolhimento das dívidas acima imputadas;
9.7. autorizar a cobrança judicial dos valores, caso não atendidas as notificações;
9.8. autorizar o seu pagamento em até 36 (trinta e seis) parcelas mensais consecutivas, caso venha a ser solicitado pelas responsáveis antes do envio do processo para cobrança judicial;
9.9. fixar o vencimento da primeira parcela em 15 (quinze) dias, a contar do recebimento das notificações, e o das demais a cada 30 (trinta) dias, com incidência dos respectivos encargos legais sobre o valor de cada prestação; 
9.10. alertar às responsáveis que a inadimplência de qualquer parcela acarretará vencimento antecipado do saldo devedor;
9.11. enviar cópia deste acórdão ao procurador-chefe da Procuradoria da República no Estado do Rio Grande do Sul, para as providências cabíveis.

Tomada de contas especial instaurada pelo Fundo Nacional de Saúde em razão da aplicação irregular dos recursos do Sistema Único de Saúde (SUS) no âmbito do Programa Farmácia Popular do Brasil  Aqui Tem Farmácia Popular (PFPB).

Segunda Câmara

Fundo Nacional de Saúde - MS.

3. Responsáveis: Drogaria Vida Farm Ltda. (CNPJ 00.931.181/0001-70), Maria de Fátima Fernandes (CPF XXX.403.870-XX) e Marilete Walcher (CPF XXX.839.860-XX).

13.1. Ministros presentes: Augusto Nardes (na Presidência), Aroldo Cedraz, Raimundo Carreiro e Ana Arraes (Relatora).
13.2. Ministros-Substitutos presentes: Marcos Bemquerer Costa e André Luís de Carvalho.

ACORDAO-COMPLETO-2463039

Acórdão de Relação 3785/2021 - Segunda Câmara

Acórdão de Relação

ANA ARRAES

Trata-se de tomada de contas especial instaurada pelo Fundo Nacional de Saúde em desfavor da Drogaria Vida Farm Ltda., solidariamente com Maria de Fátima Fernandes e Marilete Walcher, na condição de sócias da referida sociedade empresária, em razão da aplicação irregular dos recursos do Sistema Único de Saúde (SUS) no âmbito do Programa Farmácia Popular do Brasil - Aqui Tem Farmácia Popular (PFPB) , no período de maio/2012 a agosto/2013.
2.	A presente TCE originou-se de constatações do Departamento Nacional de Auditoria do SUS (Denasus) , em auditoria iniciada em 20/6/2016 e encerrada em 10/10/2016, com a finalidade de avaliar a execução do referido programa na drogaria, com foco no cumprimento das normas estabelecidas pela Portaria 971/MS/GM, de 15/5/2012, então vigente. O Relatório de Auditoria 16.658 e anexos apontaram irregularidades, que representavam R$ 146.304,71, à época. 
3.	De acordo com o Denasus, o estabelecimento comercial executou ações do Programa Farmácia Popular do Brasil em desacordo com as normas estabelecidas pelo Ministério da Saúde (peça 4, p. 25-26) , destacando-se as seguintes irregularidades:
a) falta de apresentação de notas fiscais comprovando as aquisições dos medicamentos e/ou correlatos dispensados pelo PFPB, no valor original de R$ 146.244,41; 
b) apresentação de cupom fiscal vinculado assinado por terceiro, sem procuração, no valor original de R$ 60,30.
4.	Foram citadas, solidariamente, a Drogaria Vida Farm Ltda. e Maria de Fátima Fernandes e Marilete Walcher, na condição de sócias.
5.	Maria de Fátima apresentou suas alegações de defesa, afirmando que, embora estivesse formalmente como "sócia cotista da Drogaria Vida Farm Ltda., jamais participou da administração da Farmácia e muito menos emitiu qualquer tipo de documento (notas e cupons fiscais, relatórios, lançamentos em contabilidade, etc.) , nem mesmo atendendo na mesma".
6.	A responsável Marilete Walcher apresentou suas alegações de defesa, contestando, inicialmente, que tenha havido qualquer prejuízo ao programa no período apontado ou em qualquer período, "eis que todos os medicamentos cujas notas/cupons fiscais foram emitidos tiveram como destinação os beneficiados, podendo ter havido alguma falha involuntária na contabilização ou lançamento dos mesmos, não tendo ocorrido má-fé ou intenção por parte da empresa".
7.	Na sequência, apresenta as seguintes justificativas para as irregularidades:
a) muitos medicamentos já estavam em estoque, antes do período solicitado de notas fiscais (maio/2012 a dezembro/2012) ;
b) as notas fiscais apensadas ao processo de auditoria do Denasus não representam ou comprovam a totalidade das aquisições de medicamentos dispensados no âmbito do Programa Farmácia Popular do PFPB, porque "alta soma destes medicamentos" foi recebida em forma de bonificação das empresas fornecedoras. 
8.	A Drogaria Vida Farm Ltda. não apresentou suas alegações de defesa.
9.	No mérito, a SecexTCE propõe o acolhimento das alegações de defesa de Maria de Fátima Fernandes, excluindo-a da relação processual. Ademais, propõe considerar a drogaria revel, dando-se prosseguimento ao processo, nos termos do art. 12, §3º, da Lei 8.443/1992. Por fim, propõe julgar irregulares as contas de Marilete Walcher e da Drogaria Vita Farma Ltda., condenando-as ao ressarcimento do débito e aplicando-lhes multa proporcional ao dano ao erário.
10.	O Ministério Público junto ao TCU acompanha os pareceres uniformes da unidade técnica.
	É o Relatório.

não há.

Procurador Rodrigo Medeiros de Lima.

Tomada de Contas Especial. Fundo Nacional de Saúde. Aplicação Irregular de Recursos do Programa Farmácia Popular do Brasil - Aqui tem Farmácia Popular (PFPB). Citações. Revelia da Pessoa Jurídica. Acolhimento das Alegações de Defesa de Sócia sem participação na gestão. Alegações de Defesa apresentadas por Sócia-Administradora insuficientes para elidir as irregularidades imputadas. Contas Irregulares. Débito. Multa proporcional ao Dano ao Erário.

TOMADA DE CONTAS ESPECIAL (TCE)

Secretaria de Controle Externo de Tomada de Contas Especial (SecexTCE).

Trata-se de tomada de contas especial instaurada pelo Fundo Nacional de Saúde em desfavor da Drogaria Vida Farm Ltda., solidariamente com Maria de Fátima Fernandes e Marilete Walcher, na condição de sócias da referida sociedade empresária, em razão da aplicação irregular dos recursos do Sistema Único de Saúde (SUS) no âmbito do Programa Farmácia Popular do Brasil - Aqui Tem Farmácia Popular (PFPB) , no período de maio/2012 a agosto/2013.
2. 	As irregularidades na execução do programa foram constatadas em auditoria do Departamento Nacional de Auditoria do SUS - Denasus, que apontou prejuízo no valor original de R$ 146.304,71, em razão de várias irregularidades relativas à aplicação dos recursos do programa.
3. 	Após exame da documentação encaminhada ao TCU, a Secretaria de Controle Externo de Tomada de Contas Especial - SecexTCE citou a empresa e suas sócias pelas seguintes irregularidades:
a) registro de dispensação de medicamentos e correlatos sem a comprovação da aquisição por meio de notas fiscais, no valor de R$ 146.244,41, violando os artigos 23, §§2° e 3°, 39 e 40, inciso I, da Portaria MS/GM 971/2012;
b) apresentação de cupom fiscal vinculado assinado por terceiro, sem procuração, no valor de R$ 60,30, violando os artigos 21 e 23, inciso I, da Portaria MS/GM 971/2012.
5. 	As sócias foram citadas com base na Súmula TCU 286, bem como em diversos precedentes desta Corte (vide, por exemplo, o Acórdão 5259/2018-TCU-Primeira Câmara) que sustentam a natureza convenial entre as avenças firmadas pelas farmácias e drogarias para a implementação do Programa Farmácia Popular do Brasil.
6. 	Findo o prazo estabelecido para apresentar resposta, a Drogaria Vida Farm Ltda. não apresentou suas alegações de defesa, caracterizando, dessa forma, sua revelia, nos termos do art. 12, §3º, da Lei 8.443/1992.
7.	Maria de Fátima Fernandes apresentou suas alegações de defesa, afirmando que, embora estivesse formalmente como "sócia cotista da Drogaria Vida Farm Ltda., jamais participou da administração da Farmácia e muito menos emitiu qualquer tipo de documento (notas e cupons fiscais, relatórios, lançamentos em contabilidade, etc.) , nem mesmo atendendo na mesma".
8.	Por sua vez, Marilete Walcher apresentou suas alegações de defesa, contestando, inicialmente, que tenha havido qualquer prejuízo ao PFPB no período apontado ou em qualquer período, "eis que todos os medicamentos cujas notas/cupons fiscais foram emitidos tiveram como destinação os beneficiados, podendo ter havido alguma falha involuntária na contabilização ou lançamento dos mesmos, não tendo ocorrido má-fé ou intenção por parte da empresa".
9.	Na sequência, apresenta as seguintes justificativas para as irregularidades:
a) muitos medicamentos já estavam em estoque, antes do período solicitado de notas fiscais (maio/2012 a dezembro/2012) ;
b) as notas fiscais apensadas ao processo de auditoria do Denasus não representam ou comprovam a totalidade das aquisições de medicamentos dispensados no âmbito do Programa Farmácia Popular do PFPB, porque "alta soma destes medicamentos" foi recebida em forma de bonificação das empresas fornecedoras. 
10. 	A unidade instrutiva propõe acatar as alegações de defesa apresentadas por Maria de Fátima Fernandes, excluindo-a da relação processual. Quanto a Marilete Walcher, a SecexTCE entende que as alegações não merecem ser acatadas, cabendo, por conseguinte, julgar as suas contas irregulares, juntamente com as contas da Drogaria Vita Farm Ltda., condenando-as, solidariamente, em débito e aplicando-lhes multa proporcional ao dano ao erário.
11. 	Acompanho o entendimento da SecexTCE, pelas razões expostas a seguir.
12.	Em relação a Maria de Fátima Fernandes, a jurisprudência desta Corte é pacífica no sentido de que o responsável que apenas emprestou seu nome para figurar como sócio de empresa investigada, sem que haja evidência de que o agente tenha participado da gestão da pessoa jurídica, deve ser excluído da relação processual. Nesse sentido, destaco os seguintes precedentes: Acórdão 382/2012-TCU-Segunda Câmara (rel. min. Aroldo Cedraz) , 2.705/2019 - Plenário (rel. min. Vital do Rêgo) e 2.823/2011 - Plenário (rel. min. Augusto Nardes) .
13.	Quanto às alegações de Marilete Walcher, estas não merecem ser acatadas, conforme destaca a unidade técnica:
"52. Em relação à alegação de que muitos medicamentos já se encontravam em estoque na farmácia, deve-se registrar que o Denasus, ao iniciar a auditoria, solicitou à farmácia, documento com a informação da posição do estoque em 30/04/2012, ou seja, o período imediatamente anterior ao auditado, acompanhado das notas fiscais que comprovassem a quantidade informada.
53.	 Não tendo a responsável, neste momento, apresentado nenhum documento fiscal novo, permanece sem alteração o apontamento da auditoria do Denasus em relação à posição do estoque em 30/04/2012.
54.	Já no que concerne à alegação de que 'alta soma' de medicamentos foram recebidos em bonificação dada pelas empresas fornecedoras, esta não pode prevalecer. Mesmo medicamentos dados em bonificação, prática comum no comércio de medicamentos, há de se reconhecer, não exime o distribuidor desses medicamentos da emissão de nota fiscal. Ou seja, o que pode comprovar ou validar uma bonificação de mercadoria, sob os aspectos jurídico e contábil, é a respectiva nota fiscal, que é o documento hábil perante qualquer Fisco, considerando sua formalidade e sua presunção de veracidade juris tantum.
55.	Dessa forma, ausentes essas notas fiscais a comprovar as bonificações de medicamentos a que alude a responsável, não há como aceitar suas meras alegações, incapazes de elidir as irregularidades apontadas."
14. 	De fato, a falta de apresentação de notas fiscais referentes às aquisições dos medicamentos dispensados afrontou os §§ 2º e 3º do art. 23 da Portaria GM/MS 971, de 15 de maio de 2012, vigente à época. Com efeito, manter as notas fiscais de entrada e as prescrições médicas correspondentes aos medicamentos dispensados são medidas expressamente exigidas na norma para assegurar a legitimidade das operações, de modo a enfrentar o risco de eventual "venda fantasma", irregularidade verificada em diversos trabalhos realizados pelo Denasus e que tem sido objeto de TCEs neste Tribunal.
15. 	Cientes da irregularidade, a Drogaria Vita Farm Ltda. e Marilete Walcher deixaram de trazer aos autos documentos que comprovem a regular aplicação dos recursos em exame. Portanto, há elementos suficientes para motivar a irregularidade das contas e a condenação em débito.
16. 	Proponho, pois, julgar irregulares as contas das responsáveis, condená-las, solidariamente, ao ressarcimento do débito e aplicar-lhes, individualmente, multa proporcional ao dano ao erário.
17. 	No que diz respeito à dosimetria das multas, fixo, individualmente, o percentual mínimo de 10% do valor atualizado do débito, considerando a ausência de outros elementos agravantes nos autos.
	Ante o exposto, VOTO por que o Tribunal adote a deliberação que submeto a sua consideração. 
TCU, Sala das Sessões Ministro Luciano Brandão Alves de Souza, em 1 de dezembro de 2020.
ANA ARRAES
Relatora